行  政  法  院  判  決                            八十七年度判字第二一八號
    原      告  丁○○
                丙○○
                戊○○
                甲○○
                乙○○
    訴訟代理人  陳靜育律師
    被      告  行政院
右當事人間因土地徵收事件，原告不服行政院中華民國八十六年六月十九日台八六訴
字第二五一五六號訴願決定，提起行政訴訟。本院判決如左︰
    主  文
原告之訴駁回。
    事  實
緣內政部為辦理淡海新市鎮開發業務需要，選定第一期發展區綜合示範社區區徵收）與台北縣淡水鎮舊市區間之地區，劃
區範圍內之台北縣淡水鎮○○○段一－二六地號等一、二七一筆土地，面積一○二．
○六九八公頃，擬實施區段徵收，乃檢附區段徵收計畫書及圖等有關資料，報經被告
以八十五年十月十一日台內地字第八五○九六一○號函准予辦理區段徵收，交台北
縣政府以八十五年十一月二十三日八五北府地二字第四一七三九三號公告，並函知各
土地所有權人。原告不服，向內政部及臺灣省政府提起訴願，經內政部及臺灣省政府
依訴願管轄規定移送被告審理，遭訴願決定駁回，遂提起行政訴訟，茲摘兩造訴辯
意旨於次：
原告起訴意旨略謂︰一、按土地法第二一五條：「徵收土地時，其改良物應一併徵收
，但有左列情形之一者，不在此限．．．三、建築改良物建造時，依法令規定不得建
造者。」，查原告所有之土地上的建築改良物，係屬合法之建物，被告辦理徵收系爭
土地，依法自應將之一併徵收，且被告為求徵收之方便及避免補償；竟提前於七十九
年五月三十一日起開始實施禁建，顯然違反平均地權條例第五十三條之規定，應認其
徵收無效。二、都市計劃法第十七條：「第十五條第一項第九款所定之實施進度，應
就其計劃地區範圍預計之發展趨勢及地方財力，訂定分區發展優先次序。第一期發展
地區應於主要計畫公布實施後最多二年完成細部計畫，並於細部計畫公布後最多五年
完成公共
」查本區自七十九年五月三十一日起依「擬定淡海新市鎮特定區主要計劃」案而實施
禁建，且第一期主要計劃於八十年一月五日北府工都字第三六九三三○號函公告，並
核定以區段徵收方式開發，則依上揭規定，本案的細部計劃應於八十二年一月五日前
完成，然第一期的細部計劃，台北縣政府卻遲至八十二年二月二日以北府工都字第三
○三七三四號函才公告實施，顯然已逾二年的法定期限，至該區之公共
八十七年二月一日前完成，但第一期第三區迄今尚未徵收，足證台北縣政府、內政部
等相關單位根本未依法定方式開發，又第一期第一區公告開發迄今已逾五年，而該區
最基礎之公共
的開發，否則造成原告等未蒙利前，即被掃地出門，惟被告竟草率核准徵收第二區之
系爭土地，其徵收過程及保障人民財產權的維護，均難謂適法。三、各級主管機關就
都市土地開發新社區者，得報經行政院核准後施行區段徵收，固為平均地權條例第五
十三條第一項第三款所規定，又縣（市）（局）政府為實施新市區之建
範圍內之土地及地上物得實施區段徵收或土地重劃，復為都市計畫法第五十八條第一
項所規定，然依大法官釋字第四○九號解釋：「．．．土地法第二○八條第九款及都
市計畫法第四十八條係就徵收土地之目的及用途所為之概括規定，但並非謂合上述目
的及用途者，即可任意實施徵收，仍應受土地法相關規定及土地法施行法第四十九條
比例原則之限制。是上開土地法第二○八條第九款及都市計畫法第四十八條與憲法保
障人民財產權之意旨尚無牴觸，然徵收土地究對人民財產權發生嚴重影響，依法律就
徵收之各項要件，自應詳加規定，前述土地法第二○八條各款用語有欠具體、明確，
徵收程序之相關規定亦不盡週全，有關機關應檢討修正，併予指明。」查原決定書認
本案內政部為辦理淡海新市鎮開發業務需要，選定第一期發展區第二開發區，就該區
範圍內之台北縣淡水鎮○○○段一－二六地號等二十七筆土地擬實施區段徵收，而核
合於平均地權條例及都市計畫法云云，然對內政部竟究如何選定該區之具體理由卻未
說明，是否有擬具可行性規劃報告，有無公告、辦理公聽會，又該區內土地均屬私有
土地，區內所有權人有半數以上之人均反對，尤有甚者，淡水鎮公所亦表示應暫緩第
二區開發案，內政部於規劃時報核，對於上揭問題未予踐行解決，即強予核報被告核
定，而被告就內政部上揭違法情形，均未予調查清楚之前，草率准予核定，其處分顯
有違法。四、土地法施行法第四十九條：「徵收土地於不妨礙徵收目的之範圍內，應
就損失最少之地方為之，並應儘量避免耕地。」，查第二區之土地，大都屬於耕地，
又原告所有之土地為一個建物密集的區域，其上之建物均於六十五年已完成的建物，
面臨省道，為第二區開發區內價值最高之地區，一旦徵收，該區內所有權人之家產將
喪失殆盡，損失堪稱最大，依土地法施行法第四十九條之立法目的，自應避開該地區
的徵收。然觀之原徵收的範圍，竟將原告所有之高經濟價值的「建地」納入，反將經
濟價值甚低之地目為「田」之一二二○－四七土地排除在徵收之範圍，實有違土地法
施行法第四十九條之立法目的。內政部之選擇徵收及排除徵收之標準何在﹖而被告於
核准內政部徵收時，對於上揭違法情形，均未詳加斟酌，其核准徵收殊有違誤。五、
土地法第二一二條第二項：「前項區段徵收，謂於一定區域內之土地，應重新分宗整
理，而為全區土地之徵收。」，本案淡海新市鎮第一期開發案之徵收竟採分區區徵收，依淡海新市鎮特定區計畫內容觀之，本區各劃
蔽率為三五及三○，容積率為一八○及三二○，只能蓋五層或十層，不僅較
諸相鄰淡水都市計畫區遠為不及，且較諸第一區綜合示範社區亦有不如，然第一區綜
合示範社區第二開發區，兩者在徵收前之地價相當，但第二開發區容積率卻偏低，公
共
建物密集地區，於規劃都市計畫時，儘量以不納入區段徵收整體開發範圍為原則。如
有必要納入者，在不影響都市計畫規劃之前提下，儘量予以保留，並依「地價調查估
計規則」、「辦理更正公告地價、公告土地現值作業注意事項」等規定，切實檢討調
整其公告土地現值。原告所有之土地地目為「建」，其上之建物均是在六十四年所建
築，面臨省道，且建築時主管機關已令原告等預留拓道路部分，並相互接連在一起
，而形成一完全社區，該社區與第二區其他被徵收之一二二○－一一、0000－0
00筆土地雖係相鄰，然因一高一低而形成一落差極大的駁坎，在原告等之土地較前
揭土地高出許多的情況下，根本無法與其他土地共同規畫使用，乃被告對於該情形，
漏未審酌，即將之合併徵收，實有違徵收之目的與方法。退步而言，縱認有納入徵收
之必要，亦應採保留方式，但被告對於原告等之請求比照有相同情形之第一區皇帝廟
採保留徵收一節，均置之不理，訴願機關就該點亦未加以審酌，遽爾駁回訴願，誠難
令人甘服，請予撤銷等語。
被告答辯意旨略謂︰按各級主管機關就都市土地開發新社區者，得報經行政院核准後
施行區段徵收，為平均地權條例第五十三條第一項第三款所明定。又縣（市）（局）
政府為實施新市區之建
劃，復為都市計畫法第五十八條第一項所規定。內政部為辦理淡海新市鎮開發業務需
要，選定第一期發展區綜合示範社區與淡水舊市區間之地區，劃
二開發區，就該區範圍內之台北縣淡水鎮○○○段一－二六地號等一、二七一筆土地
擬實施區段徵收，經核合於首揭平均地權條例及都市計畫法之規定，且「淡海及高雄
新市鎮開發執行計畫」業經被告八十一年八月二十七日台八十一內字第二九八○一號
函核定，被告以八十五年十月十一日台內地字第八五○九六一○號函准予辦理區段
徵收，於法並無不合。查本區段徵收範圍內之私有土地改良物業經內政部於八十五年
區段徵收計畫書中敘明一併徵收，並經被告以八十五年十月十一日台內地字第八五
○九六一○號函准予辦理區段徵收，台北縣政府並以八十六年八月十五日八六北府地
二字第三一○一○四號函通知建物所有權人於八十六年八月二十七日至二十九日辦理
領款事宜，所訴未一併徵收建物云云，與事實不符。又台灣省政府七十九年五月三十
一日七九建四字第一四八二七三號公告擬定之淡海新市鎮特定區計畫範圍實施禁建一
年案，係根據都市計畫法第八十一條規定辦理，與平均地權條例第五十三條係不同之
規範，並無所指違反平均地權條例第五十三條規定問題，至被告八十五年三月七日台
內地字第八五○二二五六號函核准淡海新市鎮第一期發展區第二開發區區段徵收禁
止該範圍內土地移轉、分割及
年六個月，並未違反平均地權條例第五十三條第四項禁止事項期間之規定，所訴提前
於七十九年五月三十一日起實施禁建云云，亦與事實不符。次按細部計畫係於主要計
畫實施後，依發展時序分期分區次第擬定，如發展情況有所變遷，尚可檢討修正其發
展時序，以配合實際需要，為都市計畫法第五條、第十七條第一項及第二十六條所明
定，八十二年二月四日發布實施之變更淡海新市鎮特定區主要計畫（配合第一期細部
計畫）案，即為有效推動淡海新市鎮○○○○
段徵收之理由係基於本徵收地區位於綜合示範社區及淡水舊市區之間，開發後不惟可
結合該二發展地區、可與綜合示範社區公共
工程施工及該地區之完整發展，更可避免排水不良、施工不便、管線不通及道路系統
紊亂等負面影響，確有儘速徵收開發之必要；至關於擬具可行性規劃報告、公告、舉
辦公聽會等事項係屬新市鎮開發條例之規定，內政部辦理本區段徵收時，新市鎮開發
條例尚未完成立法程序，故未擬具可行性規劃報告、公告及舉辦公聽會，惟該部於辦
理本區段徵收前，已擬定「淡海新市鎮開發執行計畫」及「淡海新市鎮開發財務計畫
」，並報經被告核定在案。而依內政部所作開發意願調查，贊成及有條件贊成開發人
數佔有效問卷百分之五十八．六二，嗣徵收案公告後，除少數異議案件外，並無數十
人以上之抗議事件，目前已完成補償者佔全部地主百分之九十，並無所稱半數以上土
地所有權人反對開發之情事。所訴本區內土地多屬耕地及建地一節，查自八十年一月
七日「淡海新市鎮特定區計畫」發布實施後，本徵收區內土地均屬都市土地，應無徵
收耕地問題，且依前開特定區計畫，本區區徵收方式辦理整體開發，原告等所
有土地座落淡水鎮○○○路（縣道）上，該地區之建物呈帶狀零散分布、老舊、環境
雜亂，部分建物並位於計畫道路及鄰商用地上，如不予納入區段徵收範圍，將造成公
共工程及道路施工均無法辦理，且可能造成局部地區形成窪地及環境窳陋等問題，為
避免影響新市鎮之整體開發及區段徵收範圍之完整，爰將該地區區徵收範圍，
淡水鎮○○段一二二○－一一及一二一八－一八地號二筆土地予以合併徵收，其情況
與前開說明類似，至淡水鎮○○段一二二○－四七地號土地並未在淡海新市鎮特定區
計畫範圍內，自無法納入徵收。而淡海新市鎮面積計一、七六五公頃，預估開發經費
約達一、四三○億元，自開發目的、政府執行開發能力、市場需求、資金調度、開發
經營策略等角度觀之，一次全部辦理徵收開發，顯非所宜，內政部依平均地權條例第
五十三條第一項第一款規定，選定一次區區徵收，並無不妥，至土地法第二
百十二條所稱「一定區域內之土地」並非指全部都市計畫範圍，自無違反土地法第二
百十二條規定可言，而因分區開發所產生之容積率高低問題，乃市計畫土地分區使用
所必然產生之結果，並無違法之處等語。
    理  由
按各級主管機關就都市土地開發新社區者，得報經行政院核准後施行區段徵收，平均
地權條例第五十三條第一項第三款定有明文。又縣（市）（局）政府為實施新市區之
建
十八條第一項亦有規定。內政部為辦理淡海新市鎮開發業務需要，選定第一期發展區
綜合示範社區與淡水舊市區間之地區，劃
內之台北縣淡水鎮○○○段一－二六地號等一、二七一筆土地擬實施區段徵收，尚與
首揭平均地權條例及都市計畫法規定無違，且「淡海及高雄新市鎮開發執行計畫」早
經被告八十一年八月二十七日台八十一內字第二九八○一號函核定，則被告以八十五
年十月十一日台內地字第八五○九六一○號函准予辦理區段徵收，要無不合。原告
雖訴稱被告未一併徵收合法建物，違反土地法第二百十五條規定，其為求徵收方便及
規避補償，提前於七十九年五月三十一日起實施禁建，亦違反平均地權條例第五十三
條規定，且淡海新市鎮開發案未依都市計畫法規定方式辦理開發，內政部選定本區內
土地實施區段徵收之理由為何﹖是否已擬具可行性規劃報告﹖有無公告、舉辦公聽會
﹖並未見說明，又本區內土地多屬耕地，原告等所有土地上建物密集，具高經濟價值
，一旦徵收，將造成巨大損失，而經濟價值甚低之一二二○－四七地號土地排除在
徵收之範圍，是以半數以上土地所有權人反對開發，況淡水鎮○○段一二二○－一一
及一二一八－一八地號二筆土地與相鄰土地間形成落差極大之駁坎，無法與相鄰土地
共同規劃使用，竟仍列入徵收範圍，尤有違土地法施行法第四十九條之立法目的，本
件採分區徵收，其建蔽率、容積率低，顯違土地法第二百十二條之規定云云。然查本
區段徵收範圍內之私有土地改良物業經內政部於八十五年區段徵收計畫書明一併徵
收，復經被告以八十五年十月十一日台內地字第八五○九六一○號函准予辦理區段
徵收，台北縣政府並以八十六年八月十五日八月八六北府地二字第三一○一○四號函
通知建物所有權人於八十六年八月二十七日至二十九日辦理領款事宜，所訴未一併徵
收建物，已與事實不符。又台灣省政府七十九年五月三十一日七九建四字第一四八二
七三號公告擬定之淡海新市鎮特定區計畫範圍實施禁建一年，係根據都市計畫法第八
十一條規定辦理，與平均地權條例第五十三條屬不同之規範，至被告八十五年三月七
日台內地字第八五○二二五六號函核准淡海新市鎮第一期發展區第二開發區區段徵
收禁止該範圍內土地移轉、分割及
起一年六個月，並未違反平均地權條例第五十三條第四項禁止事項期間之規定，所指
提前於七十九年五月三十一日起實施禁建，亦非屬實。按細部計畫係於主要計畫實施
後，依發展時序分期分區次第擬定，如發展情況有所變遷，尚可檢討修正其發展時序
，以配合實際需要，為都市計畫法第五條、第十七條第一項及第二十六條所明定，八
十二年二月四日發布實施之變更淡海新市鎮特定區主要計畫（配合第一期細部計畫）
案，即為有效推動淡海新市鎮之開發建
之理由係基於本徵收地區位於綜合示範社區及淡水舊市區之間，開發後不惟可結合該
二發展地區、可與綜合示範社區公共
工及該地區之完整發展，更可避免排水不良、施工不便、管線不通及道路系統紊亂等
負面影響，確有儘速徵收開發之必要；至關於擬具可行性規劃報告、公告、舉辦公聽
會等事項係屬新市鎮開發條例之規定，內政部辦理本區段徵收時，新市鎮開發條例尚
未完成立法程序，故未擬具可行性規劃報告、公告及舉辦公聽會，惟該部於辦理本區
段徵收前，已擬定「淡海新市鎮開發執行計畫」及「淡海新市鎮開發財務計畫」，並
報經被告核定，此有各該計畫書在卷足憑。而依內政部所作開發意願調查，贊成及有
條件贊成開發人數佔有效問卷百分之五十八．六二，嗣徵收案公告後，除少數異議案
件外，尚無數十人以上之抗議事件，目前已完成補償者佔全部地主百分之九十，亦無
所稱半數以上土地所有權人反對開發之情事。次查自八十年一月七日「淡海新市鎮特
定區計畫」發布實施後，本件徵收區內土地均屬都市土地，已無徵收耕地之情形，且
依前揭特定計畫，本區區徵收方式辦理整體開發，原告等所有土地座落淡水鎮
○○○路（縣道）上，該地區之建物呈帶狀零散分布、老舊、環境雜亂，部分建物並
位於計畫道路及鄰商用地上，茍不予納入區段徵收範圍，勢將造成公共工程及道路施
工均無法進行，且可能造成局部地區形成窪地及環境窳陋，為避免影響新市鎮之整體
開發及區段徵收範圍之完整，爰將該地區區徵收範圍，淡水鎮○○段一二二○
－一一及一二一八－一八地號二筆土地予以合併徵收，至淡水鎮○○段一二二○－四
七地號土地，因未在淡海新市鎮特定區計畫範圍內，自無法納入徵收。而淡海新市鎮
面積計一、七六五公頃，預估開發經費約達一、四三○億元，自開發目的、政府執行
開發能力、市場需求、資金調度、開發經營策略等角度觀之，一次全部辦理徵收開發
，尚非所宜，內政部因依平均地權條例第五十三條第一項第一款規定，選定一次區區徵收，並無不合。至土地法第二百十二條所稱「一定區域內之土地」並非指
全部都市計畫範圍，本件要無違反該法條之情事。再查因分區開發所產生之容積率高
低，乃都市計畫土地分區使用所產生必然之結果，原告空言指摘本件徵收違法，殊無
足取。至原告嗣補具理由狀主張平均地權條例與都市計畫法雖均為土地法之特別法，
但該二法彼此間並不具有特別法與普通法之關係。且該二法對區段徵收均有規定，平
均地權條例第五十三條第一項第三款區段徵收之徵收補償，係規定於該條例第十條，
而都市計畫法第五十八條第一項區段徵收之徵收補償，該法並無明文規定，依特別法
（都市計畫法）未規定之事項當然回歸適用普通法（土地法）之法理原則，即應適用
土地法之相關規定，並不當然適用平均地權條例之相關規定，且本區遭禁建先後長達
六年之久，顯違反平均地權條例第五十三條第四項之規定，又原徵收處分不包括大屯
高爾夫球場，亦違反平等原則云云，則屬其個人法律上見解及事實認知之歧異，尤難
憑採。從而訴願決定持同一見解，維持被告所為准予辦理區段徵收之原處分，洵無違
誤。原告起訴聲明將之撤銷，難謂為有理由，應予駁回。
據上論結，本件原告之訴為無理由，爰依行政訴訟法第二十六條後段，判決如主文。
中    華    民    國     八十七      年      二      月      十九       日
                    行 政 法 院 第 四 庭
                                審 判 長 評  事      曾  隆  興
                                         評  事      吳      仁
                                         評  事      李  文  宗
                                         評  事      吳  錦  龍
                                         評  事      林  家  惠
右  正  本  證  明  與  原  本  無  異
                                         法院書記官  陳  盛  信
中    華    民    國     八十七      年      二      月      十九       日
